【裁判字號】    98,交聲,1288
【裁判日期】    980604
【裁判案由】    交管條例聲異
【裁判全文】
臺灣板橋地方法院交通事件裁定        98年度交聲字第1288號
原處分機關  交通部公路總局臺北區監理所板橋監理站
異  議  人  甲○○
即受處分人
上列受處分人因違反道路交通管理處罰條例案件，對於交通部公
路總局臺北區監理所板橋監理站中華民國98年5 月20日所為之板
監裁字裁41－C00000000 號處分（原舉發通知單號：北縣警交字
第C00000000 號），聲明異議，本院裁定如下：
    主  文
原處分撤銷。
    理  由
一、原處分以：異議人即受處分人甲○○於民國（下同）97年8
    月29日22時5 分許，騎乘車號：CUC－055號普通重型機車，
    行駛至臺北縣林口鄉○○路248 號前，因酒後駕車致生交通
    事故（無人傷亡），經到場處理之臺北縣政府警察局新莊分
    局林口分駐所員警實施呼氣酒精濃度檢測結果，測得其呼氣
    酒精濃度為每公升0.88毫克（0.88mg/L），因此查悉異議人
    有「汽車駕駛人，駕駛汽車經測試檢定酒精濃度超過規定標
    準0.55以上（酒測值達0.88mg/L）」之事實，為警依道路交
    通管理處罰條例第35條第1 項第1 款規定，填製臺北縣政府
    警察局97年8 月29日北縣警交字第C00000000 號舉發違反道
    路交通管理事件通知單（下稱舉發單）當場舉發，並由異議
    人於舉發單之移送聯上親自簽收，完成合法舉發通知程序。
    前開交通違規案，經移送原處分機關交通部公路總局臺北區
    監理所板橋監理站，原處分機關依據舉發機關提出之異議人
    實施呼氣酒精濃度測定紀錄表、酒駕舉發單各1 件，暨其因
    如上酒後駕車之同一行為另涉刑責部分，業為臺灣板橋地方
    法院檢察署檢察官以97年度偵字第27323 號偵查後聲請簡易
    判決處刑，經本院以97年11月28日97年度交簡字第6173號判
    處罰金新臺幣（下同）6 萬元等聲請簡易判決處刑書、判決
    書之事證，認定異議人確有旨揭違規事實，依道路交通管理
    處罰條例第35條第1 項第1 款、第24條第1 項第2 款【按：
    原處分漏未記載此條文】等規定，裁處吊扣異議人駕駛執照
    12個月，並施以道路交通安全講習；又裁處吊扣駕駛執照部
    分，因異議人未考領有普通重型機車駕駛執照，依交通部94
    年9 月15日交路字第0940051433號函暨89年8 月30日交路89
    字第008861號函、95年5 月3 日交路字第0950030639號函等
    釋義，應吊扣受處分人持有之汽車駕駛執照（參原處分機關
    違反道路交通管理事件不服裁決聲明異議案件移送書，意見
    二、三所載）。
二、本件異議人聲明不服意旨則稱：希望不要吊扣伊汽車駕駛執
    照，伊尚須扶養智能障礙之兄妹2 人等語。
三、經查：
(一)、按汽車駕駛人飲用酒類或其他類似物後其吐氣所含酒精濃度
    超過每公升0.25毫克或血液中酒精濃度超過百分之0.05以上
    者，不得開車，道路交通安全規則第114 條第2 款定有明文
    ；又汽車駕駛人，駕駛汽車經測試檢定有酒精濃度超過規定
    之情形者，處1 萬5 千元以上6 萬元以下罰鍰，並當場移置
    保管其車輛及吊扣其駕駛執照1 年，且對汽車駕駛人應施以
    道路交通安全講習，道路交通管理處罰條例第35條第1 項第
    1 款、第24條第1 項第2 款亦均有明定。
(二)、又按行政罰法第26條第1 項規定：「一行為同時觸犯刑事法
    律及違反行政法上義務規定者，依刑事法律處罰之。但其行
    為應處以其他種類行政罰或得沒入之物而未經法院宣告沒收
    者，亦得裁處之。」，此規定乃揭櫫「一行為不二罰」原則
    ，其立法理由之說明在於，行為人因一行為同時觸犯刑事法
    律及違反行政法上義務規定，由於刑罰與行政罰同屬對不法
    行為之制裁，而刑罰之懲罰作用較強，故依刑事法律處罰，
    即足資警惕者，實無一事二罰再處行政罰之罰鍰處分必要。
    其次，刑事法律處罰，由法院依法定程序為之，與行政罰由
    行政機關以行政程序進行，較符合正當法律程序，故僅處以
    刑罰。然而，罰鍰以外之沒入或其他種類行政罰，因兼具維
    護公共秩序之作用，為達行政目的，行政機關仍得併予裁處
    ；此所稱「其他種類行政罰」，係指違反行政法上之義務應
    受「裁罰性」之「不利處分」而言，依行政罰法第2 條規定
    ，應包括限制或禁止行為之吊扣（銷）證照處分，以及警告
    性之講習處分在內。易言之，關於行政罰與刑罰之區別，重
    點在於二者皆係對於違反行政法上義務之行為予以處罰，其
    處罰之目的與本質並無不同，僅為處罰程度之輕重有別。是
    以，對行為人之同一行為，因同時違反刑事法律及行政法上
    義務，而應受刑罰制裁暨行政罰時，由於單一制裁即可達成
    處罰目的，若併科以刑罰及行政罰，勢將逾越行為人就該行
    為所應受處罰之必要程度，不僅有違反行政法上「比例原則
    」虞慮，且國家之制裁權於第一次已行使後，若允其再次行
    使，亦將破壞法律秩序之安定，違背人民之信賴。況且，基
    於刑罰程序較為審慎與對司法機關之判斷尊重等因素，依刑
    事處罰足可達成制裁目的者，自不得再處以行政罰中同具制
    裁作用之罰鍰；至於其他種類之行政罰或得沒入之物未經法
    院宣告沒收者，則係因具有其他行政目的存在，基於比例原
    則考量，仍得由行政機關併予裁罰。
(三)、查本件異議人有於前揭時、地，駕駛車號：CUC－055號普通
    重型機車，因有酒後駕車致生交通事故（無人傷亡），為到
    場處理員警當場對其施以呼氣酒精濃度檢測結果，測得其呼
    氣酒精濃度為每公升0.88毫克（即0.88mg/L），因此查悉異
    議人有旨揭「汽車駕駛人，駕駛汽車經測試檢定酒精濃度超
    過規定標準0.55以上（測定值0.88mg/L）」之事實，依法填
    單舉發，並由異議人在舉發單移送聯上親自簽名收受而完成
    合法舉發通知程序。前開交通違規案經移送原處分機關；而
    異議人因上述酒後駕車之同一行為，所涉公共危險罪之刑事
    責任部分，業由舉發員警移請臺灣板橋地方法院檢察署檢察
    官以97年度偵字第27323 號案件偵查後，向本院聲請簡易判
    決處刑，經本院以97年11月28日97年度交簡字第6173號刑事
    簡易判決處罰金新臺幣6 萬元確定，98年3 月13日繳納罰金
    執行完畢等情節，有異議人之呼氣酒精濃度測定紀錄表、舉
    發單、聲請簡易判決處刑書暨判決書等證據材料均附卷足可
    憑稽。又交通違規之行政裁罰方面，則為原處分機關依據如
    上事證，認定異議人確有首開違規事實，98年5 月20日作成
    板監裁字裁41－C00000000 號之處分，裁處吊扣異議人汽車
    駕駛執照12個月，並施以道路交通安全講習，同日由異議人
    在場簽名收受，亦有該裁決書、送達證書各1 件在卷可憑。
    復參諸異議人就如上酒後駕車之違規所為聲明異議內容，僅
    在請求本院撤銷原處分有關吊扣其汽車駕駛執照一節，足認
    異議人確有旨開汽車駕駛人酒精濃度超過規定標準0.55以上
    而駕車之行為，其違規事證已臻明確，堪信為真實。
(四)、惟按關於吊扣、吊銷駕駛執照處分執行方式，應依據道路交
    通管理處罰條例第68條規定辦理；又上揭條文，前於94年12
    月14日修正，95年2 月27日經行政院以院臺交字第09500828
    98號令發布，定自95年3 月1 日施行。依94年12月14日修正
    前之道路交通管理處罰條例第68條為：「汽車駕駛人因違反
    本條例及道路交通安全規則之規定，受吊扣或吊銷駕駛執照
    處分時，吊扣或吊銷其持有各級車類之駕駛執照。」；修正
    後規定則係：「汽車駕駛人，因違反本條例及道路交通安全
    規則之規定，受吊銷駕駛執照處分時，吊銷其持有各級車類
    之駕駛執照。」。經比較修正前、後之規定，修正後已刪除
    「吊扣或」文字，因此，修正後即現行道路交通管理處罰條
    例第68條，並無規定吊扣駕駛執照處分效力與執行方式，僅
    規範有「吊銷駕駛執照」處分之效力與執行。是查，本件異
    議人有旨開酒後駕車之違規，其行為時係在道路交通管理處
    罰條例第68條修正發布施行後之97年8 月29日，該條文明定
    受「吊銷駕駛執照處分」時，始得就異議人持有各級車類之
    駕駛執照裁處吊銷並執行，則異議人於依法應受「吊扣駕駛
    執照處分」之情形，即不得對其持有各級車類之駕駛執照裁
    決吊扣並予執行。
(五)、再者，徵諸道路交通管理處罰條例第68條之修正過程與修正
    條文，立法委員係認為原條文「汽車駕駛人，因違反本條例
    及道路交通安全規則之規定，受吊扣或吊銷駕駛執照處分時
    ，受吊扣或吊銷其持有各級車類之駕駛執照」，將違法或違
    規駕駛人所持有各級車類之駕駛執照一併吊銷或吊扣，失之
    過酷，對於人民工作與生活影響過鉅，有違比例原則，經與
    交通部協商後，乃將其中「受吊扣處分者，吊扣其持有各級
    車類之駕駛執照」部分之規定刪除（參本院卷附立法院公報
    第94卷第70期，院會紀錄，第135 頁至第138 頁【列印本】
    ）。故駕駛人違反道路交通管理處罰條例第35條第1 項第1
    款規定致受有吊扣駕駛執照處分時，依修正後同法第68條規
    定暨其修法意旨，僅得吊扣其違規或違法當時駕駛車類之駕
    駛執照，否則將造成同一違規或違法行為，因受吊扣駕駛執
    照處分之人持有駕駛執照種類之不同，而異其處分執行結果
    。況且，酒醉駕車行為係製造法所不容許之風險，以風險製
    造之立場觀察，雖不因駕駛車輛種類不同而有所差別，但從
    風險實現觀點而言，酒醉駕駛車類之不同，其對於交通安全
    衍生之實害結果亦有差異，如駕駛人駕駛某一級之車類違反
    道路交通管理處罰條例規定時，不論其所造成之實害結果，
    一律吊扣駕駛人所持有之各類駕駛執照，亦有違相同事件相
    同處理，不同事件不同處理之平等原則（臺灣高等法院院暨
    所屬法院97年法律座談會刑事類提案第40號討論暨審查意見
    參照）。準此，前揭條文明定吊銷駕照處分效力與執行方式
    ，並未規定吊扣駕照之執行，則交通監理機關對於受處分人
    因有違反道路交通管理處罰條例之情形，應受吊扣駕駛執照
    處分時，僅吊扣受處分人違規或違法當時所駕駛車類之駕駛
    執照即為已足，不得再對受處分人吊扣其持有其他各類車輛
    之駕駛執照。
(六)、另按，道路交通管理處罰條例第35條第1 項第1 款明定汽車
    駕駛人酒醉駕車之行為，應受吊扣駕駛執照處分，又依同條
    例第68條規定，汽車駕駛人依法應受吊扣駕駛執照處分時，
    吊扣其酒醉駕駛車輛種類之同級駕駛執照，上揭規定係為達
    成限制汽車駕駛人繼續駕駛同種類之機動車輛，並預防其酒
    後駕駛同種車輛造成危險之目的。而汽車駕駛人酒醉駕車，
    並應依前揭條例第24條第1 項第2 款施以道安講習，其目的
    係為達嚇阻酒後駕車之不法行為，以維護道路交通用路權人
    之生命、身體安全法益，並令受講習人清楚悉明道路交通相
    關法令規範且應予循據遵行之警示作用。是故，二者規範立
    意仍有不同，且依其作用，係為預防將來再犯危險之限制行
    為之不利處分及警告處分，則汽車駕駛人因酒醉駕車行為，
    依法應受吊扣駕駛執照並施以道路安全講習，自屬可予各別
    裁處並執行之。
(七)、綜前所論，本件異議人有酒醉駕駛普通重機車之行為，其違
    規事證已臻明確，均詳如上說明；然而，異議人僅持有汽車
    駕駛執照，未領有普通重型機車駕駛執照，有異議人駕照基
    本資料在卷可稽。是以，異議人並無普通重型機車駕駛執照
    可供吊扣，依前揭規定與修法意旨，自不得再對異議人裁罰
    執行吊扣其持有之汽車駕駛執照。然原處分機關因異議人無
    普通重型機車駕照可供吊扣，逕予吊扣其持有之汽車駕駛執
    照，無異剝奪異議人駕駛汽車（即小客車）之權利，自足以
    影響抗告人之生活。甚且，本件原處分係於98年5 月20日作
    成，依據現行道路交通管理處罰條例第68條規定，既已刪除
    得「吊扣持有各級車類之駕駛執照」之效力與執行方式，則
    首開原處分機關裁罰並執行吊扣異議人之汽車駕駛執照12個
    月，核與修正後即現行道路交通管理處罰條例第68條規定有
    所牴觸，實已欠缺相關法令依據，有不依法令裁處執行吊扣
    駕駛執照處分之違誤；又此一違誤，對於異議人經准予駕駛
    小客車行駛道路之權利具有重大不利益，自係屬重大明顯之
    瑕疵。異議人雖未及陳明至此，惟原處分有關吊扣異議人持
    有之汽車駕駛執照12個月部分，既屬重大明顯之違法，應由
    本院予以撤銷，另由原處分機關依法暨本裁定闡敘如上法律
    見解暨理由等意旨為適當之處理。
四、據上論結，應依道路交通案件處理辦法第20條，裁定如主文
    。
中    華    民    國    98    年    6     月    4     日
                        交通法庭法  官  黎錦福
上列正本證明與原本無異。
如不服本裁定，應於裁定送達後5 日內敘明抗告理由，向本院提
出抗告狀。
                                書記官  蔡麗春
中    華    民    國    98    年    6     月    4     日


司法院資訊處製作；財團法人民間司法改革基金會備份。
